【裁判字號】    97,上,727
【裁判日期】    971031
【裁判案由】    確認抵押權不存在
【裁判全文】
臺灣高等法院民事判決                   97年度上字第727號
上  訴  人  乙○○
訴訟代理人  李文傑律師
複  代理人  陳景新律師
被  上訴人  丙○○（黃旺根之承受訴訟人）
            丁○○（黃旺根之承受訴訟人）
兼  共  同
訴訟代理人  戊○○（黃旺根之承受訴訟人）
被  上訴人  甲○○
上列當事人間請求確認抵押權不存在等事件，上訴人對於中華民
國97年6月20日臺灣新竹地方法院96年度訴字第423號第一審判決
提起上訴，本院於97年10月14日言詞辯論終結，判決如下：
    主      文
原判決廢棄。
確認被上訴人丙○○、丁○○、戊○○就其被繼承人黃旺根於民
國九十三年七月二日在被上訴人甲○○所有坐落新竹市○○段二
五六之二地號土地所設定之抵押權（收文字號：新竹市地政事務
所九三年空白字第一七０一五０號）所擔保之債權新台幣伍佰萬
元不存在。
被上訴人丙○○、丁○○、戊○○應將前項抵押權辦理繼承及塗
銷登記。
第一、二審訴訟費用由被上訴人負擔。
    事實及理由
一、本件被上訴人甲○○未於言詞辯論期日到場，核無民事訴訟
    法第386條所列各款情形，爰依上訴人之聲請，由其一造辯
    論而為判決。
二、上訴人主張：其執有甲○○所簽發如附表所示支票7紙，票
    載金額合計為新台幣（下同）10,896,600元，經屆期提示均
    未獲付款，上訴人遂於民國（下同）93年11月15日聲請對甲
    ○○核發支付命令，由原法院以93年度竹簡字第833號受理
    ，嗣上訴人與甲○○於94年2月22日成立訴訟上和解，甲○
    ○同意給付上訴人10,896,600元，及自93年11月1日起至清
    償日止，按年息6%計算之利息，然甲○○迄未履行，上訴人
    乃於95年9月5日以上開和解筆錄為執行名義聲請對甲○○所
    有坐落新竹市○○段256-2地號土地（下稱系爭土地）實施
    強制執行，經原法院以95年度執字第10834號受理，並於95
    年9月8日實施查封程序，惟甲○○於93年7月2日就系爭土地
    設定500萬元之第一順位抵押權（收文字號為新竹市地政事
    務所93年空白字第170150號，下稱系爭抵押權）予被上訴人
    丙○○、丁○○、戊○○（下稱戊○○等3人）之被繼承人
    黃旺根，經執行法院一再通知黃旺根陳報債權，黃旺根均未
    予置理，執行法院遂以拍賣無實益為由，駁回上訴人上開強
    制執行之聲請。然系爭抵押權顯係甲○○及黃旺根基於通謀
    虛偽意思表示所設定，實則黃旺根對甲○○就系爭抵押權並
    無被擔保債權存在，爰先位之訴請求確認系爭抵押權之被擔
    保債權不存在，並依民法第184條、第242條之規定，請求戊
    ○○等3人就系爭抵押權辦理繼承及塗銷登記。倘認上訴人
    先位之訴為無理由，則黃旺根顯係為協助甲○○脫免債務，
    而與甲○○就系爭土地設定系爭抵押權，已損害上訴人之權
    利，爰備位之訴依民法第244條第2項之規定，請求撤銷甲○
    ○就系爭土地設定系爭抵押權予黃旺根之債權行為及物權行
    為，並請求戊○○等3人將系爭抵押權辦理繼承及塗銷登記
    等語。原審為上訴人敗訴之判決，上訴人不服，提起上訴，
    並聲明：(一)先位聲明：(1)原判決廢棄。(2)確認戊○○等3人
    就其被繼承人黃旺根於93年7月2日在甲○○所有系爭土地所
    設定之系爭抵押債權500萬元不存在。(3)戊○○等3人應將系
    爭抵押權辦理繼承及塗銷登記。(二)備位聲明：(1)原判決廢棄
    。(2)甲○○將系爭土地設定系爭抵押權予黃旺根之債權行為
    及物權行為應予撤銷。(3)戊○○等3人應將系爭抵押權辦理
    繼承及塗銷登記。
三、甲○○未於期日到場陳述，亦未提出書狀為任何聲明及陳述
    。戊○○等3人則以：黃旺根於90年9月間將系爭土地以330
    萬元出售予甲○○，同時以該買賣價金債務為標的成立消費
    借貸契約，嗣甲○○又分別於91年9月10日、同年12月30日
    及93年8月16日，以合資經營遊覽車休息站等名義，先後向
    黃旺根借款合計170萬元，甲○○為擔保上開債務之清償，
    而於93年7月2日就系爭土地設定系爭抵押權予黃旺根，是上
    訴人所為本件請求實無理由等語，資為抗辯。原審為被上訴
    人勝訴之判決，戊○○等3人對於上訴人之上訴則聲明駁回
    上訴。
四、經查上訴人主張其執有甲○○簽發如附表所示支票7紙，票
    載金額合計為10,896,600元，經屆期提示均未獲兌現，上訴
    人於93年11月15日聲請對甲○○核發支付命令，由原法院以
    93年度竹簡字第833號受理，嗣上訴人與甲○○於94年2月22
    日成立訴訟上和解，甲○○同意給付上訴人10,896,600元，
    及自93年11月1日起至清償日止，按年息6%計算之利息。因
    甲○○迄未依和解筆錄內容履行，上訴人乃於95年9月5日以
    上開和解筆錄為執行名義，向原法院聲請對系爭土地實施強
    制執行，經原法院以95年度執字第10834號受理，並於95年9
    月8日囑託新竹市地政事務所辦理查封登記，然因甲○○於
    93年7月2日將系爭土地設定系爭抵押權予黃旺根，而系爭土
    地經鑑價結果為4,536,900元，執行法院遂以拍賣無實益為
    由，駁回上訴人上開強制執行之聲請，並於96年5月3日囑託
    新竹地政事務所辦理塗銷查封登記等情，有和解筆錄、支付
    命令聲請狀、土地登記謄本、他項權利證明書、土地抵押權
    設定契約書及原法院民事執行處96年5月3日新院雲95執賢字
    第10834號囑託塗銷查執登記書可稽（見原審卷第6至8、11
    、41、52至55、89頁），且為被上訴人所不爭執，堪信為真
    實。
五、上訴人主張甲○○與黃旺根間就系爭抵押權並無被擔保債權
    存在，惟為戊○○等3人所否認，並以前詞置辯。經查：
  (一)依系爭土地抵押權設定契約書所載，系爭抵押權所擔保債權
    金額為500萬元，債務清償日期約定為「依各個債務票據到
    期日為清償日期」，就利息、遲延利息、違約金均約定為「
    無」，權利存續期間則約定為不定期（見原審卷第89頁）。
    則依上開記載，系爭抵押權所擔保之債權應係黃旺根對甲○
    ○之票據債權，然戊○○等3人除提出借用證並抗辯黃旺根
    對甲○○有500萬元借款債權存在外，並未主張及證明黃旺
    根對甲○○有何票據債權存在，是戊○○等3人抗辯上開500
    萬元借款債權即係系爭抵押權所擔保之債權，尚屬無據，而
    不足取。
  (二)戊○○等3人雖抗辯系爭土地係黃旺根於90年9月間以330萬
    元之價金出售予甲○○，黃旺根並同時將上開300萬元價金
    充作對甲○○之借款，而與甲○○成立消費借貸契約等語，
    並提出土地登記謄本、土地所有權狀、土地買賣契約書、土
    地增值稅繳款書、土地異動索引及借用證為證（見原審卷第
    8、85至87、152、157至160頁）惟查：
  1.依上開土地買賣契約書所載，黃旺根出售系爭土地予甲○○
    之價金係1,833,040元（見原審卷第85頁），核與戊○○等3
    人所辯系爭土地之買賣價金為330萬元已有不符。又依上開
    借用證所載：「新台幣參佰參拾萬元正此款限借自90年8月6
    日起至100年8月6日止期限內之利息依照下開利率計算並應
    於到期日母利全部付清不敢拖延少欠，同時連帶保證人亦願
    拋棄先訴抗辯權負連帶清償之責，至母利清償後台端應將本
    借用證返還不得刁難，恐口無憑特立本借用證壹份付執為據
    」（見原審卷第152頁），亦無從據以認定該借用證所載330
    萬元借款係源自於黃旺根出售系爭土地予甲○○之價款，是
    尚不能僅憑上開借用證所載，即足據以認定黃旺根係以330
    萬元之價金將系爭土地出售予甲○○，並同時以該價金貸與
    甲○○，而與甲○○成立消費借貸契約。
  2.證人林悅治在原審到場證稱：「（系爭土地是)孫黃秀英拿
    （土地過戶登記）資料給我，我打電話向黃旺根確認無誤才
    去辦理過戶」，「（我）沒有親眼看到他們付錢」，「不清
    楚（甲○○有無付款給黃旺根）」，「他（指孫黃秀妹）沒
    有告訴我（甲○○有沒有付款給黃旺根）這些」等語（見原
    審卷第136至137頁）；又據證人孫黃秀英（即甲○○之母－
    見原審卷第25；138頁）證稱：「我跟黃旺根是姊弟關係」
    ，「（系爭土地過戶給甲○○時，甲○○）沒有（給付價金
    給黃旺根）」，「（系爭土地)是（黃旺根賣給甲○○）」
    ，「（買賣價金）好像300多萬元，詳細我不清楚」，「我
    不知道（當時有否寫買賣契約書）」，「（是）我（委託林
    悅治辦理系爭土地過戶登記）」，「黃旺根寄來（證件），
    我拿去給林代書辦」，「不知道（甲○○與黃旺根如何給付
    價金」等語（見原審卷第136、138至139頁）。是依證人林
    悅治及孫黃秀英所為上開證詞，亦不能證明黃旺根確有以出
    售系爭土地之價款充作貸與甲○○借款之事實。
  (三)戊○○等3人雖又抗辯甲○○除於90年8月6日向黃旺根借用
    330萬元外，復先後於91年9月10日、同年12月30日、93年8
    月16日，分別向黃旺根借款50萬元、70萬元、50萬元等語，
    並提出借用證為證（見原審卷第149至152頁）。惟查：
  1.依上開借用證所載內容（除金額及借款期限外，其餘文字均
    與上開330萬元借用證所載文字相同），除93年8月16日所載
    50萬元之借款期限為9年外，其餘各筆之借款期限均為10年
    ，而關於利息均約定為「無」，然甲○○與黃旺根雖係甥舅
    關係，彼等就上開鉅額款項長期借用，竟毫無利息約定，所
    為仍有違常情，而難信為真實。
  2.證人孫黃秀英雖證稱：「（黃旺根）有（借錢給甲○○）」
    ，「我有聽到甲○○打電話向黃旺根借錢」，「我沒有看到
    （甲○○如何向黃旺根拿錢），但我有聽到他們電話講是拿
    現金」，「都是甲○○自己去拿（借款）」，「沒有（看到
    甲○○去羅東拿黃旺根拿錢），只有聽到借多少錢」，「（
    甲○○向黃旺根借錢有無寫借據）這是他們母舅外甥的事情
    ，我不知道」等語（見原審卷第138、139頁）。惟查上開借
    用證除有甲○○之簽名、印文及指印外，分別由證人孫黃秀
    英在連帶保證人欄蓋用印文及指印，則倘黃旺根確有將上開
    借用證所載款項貸與甲○○，證人孫黃秀英既為各該借款之
    連帶保證人，照理應就各該借款之內容知之甚詳，然依證人
    孫黃秀英所為上開證詞，其僅曾聽聞甲○○打電話向黃旺根
    借款，而就借貸內容、有無交付借款及有無書立借據等情節
    竟毫無所悉，由此益證上開借用證所載內容並不實在。
  3.上開借用證雖已表明借款金額及借用期限，然均未表明已收
    到借款，此外，被上訴人復未提出其他確切之證據足資證明
    黃旺根有交付上開借款予甲○○之事實，是縱認上開借用證
    係屬真正，亦不能據以證明黃旺根確有交付上開借用證所載
    款項予甲○○，而得認定黃旺根與甲○○間成立消費借貸關
    係。
  (四)綜上所述，戊○○等3人既不能證明系爭抵押權所擔保之債
    權係黃旺根對甲○○之500萬元借款債權，復不能證明黃旺
    根對甲○○確有500萬元借款債權存在，是上訴人主張黃旺
    根與甲○○間就系爭抵押權之被擔保債權不存在，應屬可取
    。
六、按債務人怠於行使其權利時，債權人因保全債權，得以自己
    之名義，行使其權利；但專屬於債務人本身者，不在此限，
    民法第242條定有明文。查黃旺根與甲○○間就系爭抵押權
    之被擔保債權不存在，已如前述，則依抵押權之從屬性，甲
    ○○自得請求黃旺根塗銷系爭抵押權登記，而黃旺根已於97
    年2月8日死亡，丙○○為黃旺根之配偶，丁○○及戊○○為
    黃旺根之子女，有戶籍謄本及繼承系統表可證（見原審卷第
    26、60、61、81至84頁），是戊○○等3人為黃旺根之繼承
    人，自應承繼黃旺根所負上開銷塗抵押權登記之義務。又上
    訴人係甲○○之債權人，亦如前述，甲○○迄未請求黃旺根
    及戊○○等3人塗銷系爭抵押權登記，顯係怠於行使上開塗
    銷登記請求權，是上訴人為保全其對甲○○之上開債權，依
    前揭規定，主張代位甲○○請求戊○○等3人就系爭抵押權
    辦理繼承及塗銷登記，自屬有據。
七、綜上所述，上訴人先位之訴請求確認黃旺根與甲○○間就系
    爭抵押權所擔保之債權不存在，及代位甲○○請求戊○○等
    3人就系爭抵押權辦理繼承及塗銷登記，均為有理由，應予
    准許。（上訴人先位之訴既為有理由，就其備位之訴是否有
    理由，自無庸予以論述，附此敘明。）從而，原審所為上訴
    人敗訴之判決，自有未洽，上訴意旨指摘原判決不當，求予
    廢棄改判，為有理由，應予駁回。
八、至兩造其餘之攻擊或防禦方法及未經援用或進行調查之證據
    ，經本院斟酌後，認為均不足以影響本判決之結果，自無予
    以調查或逐一詳予論駁之必要。附此敘明。
九、據上論結，本件上訴為有理由，依民事訴訟法第450條、第
    463條、第385條第1項前段、第78條、第85條第1項前段，判
    決如主文。
中    華    民    國     97    年    10   月   31   日
                           民事第四庭
                               審判長法  官  張劍男
                                     法  官  陳靜芬
                                     法  官  彭昭芬
正本係照原本作成。
如不服本判決，應於收受送達後20日內向本院提出上訴書狀，其
未表明上訴理由者，應於提出上訴後20日內向本院補提理由書狀
（均須按他造當事人之人數附繕本）上訴時應提出委任律師或具
有律師資格之人之委任狀；委任有律師資格者，另應附具律師資
格證書及釋明委任人與受任人有民事訴訟法第466條之1第1項但
書或第2項（詳附註）所定關係之釋明文書影本。
中    華    民    國    97    年    10    月    31    日
                                     書記官  丁華平
附註：
民事訴訟法第466條之1（第1項、第2項）：
對於第二審判決上訴，上訴人應委任律師為訴訟代理人。但上訴
人或其他法定代理人具有律師資格者，不在此限。
上訴人之配偶、三親等內之血親、二親等內之姻親，或上訴人為
法人、中央或地方機關時，其所屬專任人員具有律師資格並經法
院認為適當者，亦得為第三審訴訟代理人。


司法院資訊處製作；財團法人民間司法改革基金會備份。
